【裁判字號】    97,上,79
【裁判日期】    970827
【裁判案由】    所有權移轉登記
【裁判全文】
臺灣高等法院高雄分院民事判決            97年度上字第79號
上  訴  人  乙○○
訴訟代理人  黃金龍律師
被上訴人    甲○○
訴訟代理人  何俊墩律師
上列當事人間因所有權移轉登記事件，上訴人對於民國97年3 月
20 日 臺灣高雄地方法院96年度重訴字第199 號第一審判決提起
上訴，本院於97年8 月20日辯論終結，茲判決如下：
    主  文
上訴駁回。
第二審訴訟費用由上訴人負擔。
    事實及理由
一、被上訴人主張：
  (一)兩造為兄弟關係，於民國48年12月23日、60年6 月9 日、61
    年4 月21日分次以家產合夥成立裕榮企業股份有限公司（下
    稱裕榮企業公司）、裕榮食品股份有限公司（下稱裕榮食品
    公司）及裕台冷凍食品股份有限公司（下稱裕台公司），設
    立當初均由被上訴人擔任負責人。兩造於73年12月17日就上
    開3 公司之獲利所購置如附件所示之土地，達成分產協議，
    被上訴人分得43％，並取得裕榮企業公司及裕台公司之經營
    權，上訴人乙○○分得29％，並取得裕榮食品公司之經營權
    ，且保有裕榮企業公司之若干股份，原審被告洪宗榮則分到
    28％，且保有各公司之若干股份。
  (二)兩造分產當時，坐落高雄市○○區○○段3375地號及3387地
    號，面積652 平方公尺，及同段3387地號，面積110 平方公
    尺等2 筆土地（下稱系爭土地），於66年9 月20日重劃後信
    託登記在上訴人2 人及訴外人（即被上訴人之子）洪春麟名
    下。洪春麟登記持分為0000000 分之0000000 （約27. 39％
    ）；乙○○登記持分為0000000 分之0000000 （36.94 ％）
    ，洪宗榮登記持分則為0000000 分之0000 000（約35.67 ％
    ），均與兩造分產協議所約定之持分比例不符。被上訴人信
    託登記在洪春麟名下之土地持分，較分產協議約定之持分43
    ％，不足0000000 分之0000000 。乙○○登記之持分則較分
    產協議之約定，多出0000000 分之639761；洪宗榮登記之持
    分則較分產協議之約定多出0000000 分之617700。故乙○○
    、洪宗榮2 人前述多於分產協議之持分，即為被上訴人登記
    不足之持分。
  (三)本件系爭土地登記現況與兩造分產協議不符部分，被上訴人
    曾多次口頭向乙○○等2 人請求協同辦理差額持分之所有權
    移轉登記，惟上訴人均置之不理。為此，被上訴人以起訴狀
    之送達，向乙○○等2 人表達終止信託關係之意，並依終止
    信託契約請求返還信託物、終止合夥契約後之法律關係及分
    產協議，請求回復原狀。聲明：(1)乙○○應將系爭2 筆土地
    ，應有部分0000000 分之639761移轉登記予被上訴人。(2)洪
    宗榮應將系爭2 筆土地，應有部分0000000 分之617700移轉
    登記予被上訴人。原審為被上訴人勝訴之判決，洪宗榮未聲
    明不服，該部分業已確定；乙○○不服提起上訴，被上訴人
    於本院聲明：上訴駁回。
二、上訴人乙○○否認兩造就系爭土地有合夥契約、信託契約及
    分產協議，並以：
  (一)系爭土地重劃前為大港段260-1 地號，係由被上訴人代理乙
    ○○出面處理購買事宜，而其價金，係以個人資金支應（諸
    如：裕榮公司盈餘分配上訴人乙○○之款項及個人其他資金
    支應），乙○○當時因有出資之事實，因而有此土地登記權
    利按出資比例登記持分之情事，係按實際出資之比例為土地
    登記。被上訴人所提記載所謂分產協議之「承認書」，並無
    乙○○之簽名，對伊不具拘束力。
  (二)被上訴人所舉本院82年重訴字第91號及台灣高等法院高雄分
    院82年度重上字第61號判決，係乙○○將高雄縣鳥松鄉○○
    ○段37-195、37-197、37-557、37-937、37-589、37-590、
    37 -365 、37-560地號8 筆土地（下稱附件編號(四)土地），
    及高雄市○○段199 、199- 2、200 、200-2 、201 地號等
    5 筆土地（下稱附件編號(二)土地），合計共13筆土地，以被
    上訴人為登記名義人，但實際上乙○○擁有29％之權利，僅
    信託登記在被上訴人名下，故被上訴人始出具切結書予乙○
    ○，證明乙○○就上開土地之權利。伊於終止兩造間就上開
    13 筆 土地之信託契約後，請求被上訴人移轉所有權，與兩
    造間就系爭土地2 筆是否亦有信託契約無關。
  (三)兩造間有關土地之購買，係自家族公司盈餘分配支應，應屬
    家族公司盈餘已分配給個人所有，即非合夥財產。且當時既
    已盈餘分配，故更不可能於73年間，再有如被上訴人所稱類
    似再次重新分配之事實。縱如被上訴人主張兩造於73年間有
    分配協議、合夥或信託登記，距今已逾二十餘年，被上訴人
    之請求權亦已罹於消滅時效。
  (四)洪宗榮雖自認兩造有依43％、29％、28％之比例（下稱系爭
    比例）分配財產之協議，但此項不利上訴人之陳述，依民事
    訴訟法第56條第1 款之規定，對乙○○不生效力等語置辯，
    於本院聲明：(1)原判決廢棄。(2)被上訴人在第一審之訴駁回
    。
三、兩造不爭執事項：
  (一)兩造為兄弟關係，於48年12月23日、60年6 月9 日、61 年4
    月21日分次以家產成立裕榮企業公司、裕榮食品公司及裕台
    公司，設立當初均由被上訴人擔任負責人。
  (二)系爭土地於66年9 月20日重劃後登記洪春麟應有部分
    0000000 分之0000000 ；乙○○應有部分為0000000 分之
    0000000 ，洪宗榮應有部分則為0000000 分之0000000 。
  (三)系爭土地66年間重劃前為大港段260-1 地號。
  (四)台灣高雄地方法院82年重訴字第91號及台灣高等法院高雄分
    院82年度重上字第61號判決，係乙○○主張：如附件編號(四)
    土地，乙○○有29％之權利，信託登記在被上訴人名下，有
    被上訴人出具之切結書為憑。乙○○終止兩造間就上開土地
    之信託契約，請求被上訴人移轉所有權登記。法院判命被上
    訴人應將坐落高雄縣鳥松鄉○○段275 、307 及276 地號等
    3 筆土地，應有部分百分之29協同辦理所有權移轉登記予乙
    ○○。
  (五)乙○○曾於73年12月間曾擬具切結書1 紙，記載：「立切結
    書人甲○○茲證明坐落高雄縣鳥松鄉○○○段37-195、
    37-197、37-557、37-937、37-589、37-590、37-365、
    37-560等8 筆土地，面積1644.392坪，另坐落高雄市○○段
    199 、199-2 、200 、200-2 、201 等5 筆土地，面積
    611.9575坪購買伊時雖以立切結書人名義登記為所有權人，
    但實際上胞弟乙○○擁有29％之所有權，洪宗榮擁有28％之
    所有權，因此，立切結書人未得共有人乙○○及洪宗榮之同
    意不得任意處上開不動產，致損壞共有人之權益。恐口無憑
    ，特立本切結書為據」等語，經訴外人丙○○見證，並交予
    被上訴人簽名後，由乙○○收執。
  (六)台灣高雄地方法院81年重訴字第176 號、本院82年重上字第
    8 號請求給付補償金事件，乙○○以切結書為證，主張：如
    附件編號(二)土地，係三人共同出資於61年11月間所購置，以
    甲○○為登記名義人，伊有百分之29的權利。該5 筆土地於
    78年間為高雄市政府所徵收，共發給補償費3952萬4687 元
    ，請求甲○○給付1146萬2159元等語。一審法院判命甲○○
    給付1118萬1580元本息、二審法院判命甲○○再給付18萬
    116 元本息確定。
四、按台灣之家產自清朝以降即屬父祖子孫所構成家屬之公同共
    有，日本割據後，社會制度並未立即改變，仍然維持家產制
    度。關於家產分析，通常以鬮分方法為之，故通稱為鬮分，
    本質上與共有物分割相同，鬮分之效果在於終止共有關係，
    使各繼承人就其應得部分成為單獨所有人，最高法院93年度
    台上字第2214號判決要旨可參。本件被上訴人主張系爭土地
    為家產，於73年12月17日達成協議，就上開3 公司及公司獲
    利所購置之土地，被上訴人分得43％，並取得裕榮企業公司
    及裕台公司之經營權，乙○○分得29％，並取得裕榮食品公
    司之經營權，且保有裕榮企業公司之若干股份，洪宗榮則分
    到28％，且保有各公司之若干股份等情，乙○○否認系爭土
    地為家產及達成分產協議，但不否認前開3 家公司管理權之
    分配一情屬實。經查，
  (一)被上訴人上開主張，為洪宗榮所不爭執，且洪宗榮所出具如
    附件所示承認書明確記載系爭土地登記情形與實際所有情形
    不符，有該承認書足憑（原審調解卷第11頁）。證人林清忍
    亦證稱：53年進入裕榮公司，沒多久兩造的父親洪振茂就因
    重病過世。伊在74年下半年離開裕榮企業公司。主要工作是
    擔任會計、總務的工作，也有包含土地資料的事務；（是否
    看過承認書）是伊寫的，大約在73年、74年間，當時伊在乙
    ○○等三位兄弟所經營的裕榮企業工作，應該被上訴人是董
    事長，被上訴人表示兄弟三人已談好分配好財產，所以叫伊
    寫這份明細表，伊就根據他們的財產狀況及資料寫這份承認
    書；伊寫好之後，應該是交給洪宗榮，因為甲○○及洪宗榮
    的辦公室是在一起，洪宗榮簽完名字之後就交給甲○○；當
    初是甲○○買進來之後，是如何登記的伊不清楚。不管當時
    登記的持分比例為何，以後都是按照承認書所寫的比例作分
    配；（為何承認書中關於灣子內段之實際持分比例記載並非
    百分之43、29、28？）這十筆土地的權利人，除兩造之外，
    還有余縛及丙○○，要扣掉他們二個人的持分之後，再把剩
    下的持分按照百分之43、29、28的比例去乘，乘出的結果才
    是承認書上面所記載兩造的實際持分比例等語明確（原審卷
    第242 頁至第245 頁）。該證人與兩造並無親戚或僱傭關係
    ，且係製作該承認書之人，對於作成該承認書之經過證述甚
    詳，且為在其上簽名之洪宗榮所不爭執，自足採信。系爭土
    地為家產，應堪認定。
  (二)該承認書，亦記載如附件編號(二)及編號(四)土地，雖登記為被
    上訴人有100 ％之所有權，但乙○○、洪宗榮亦有29％、28
    ％之實際持分等情，足見上開承認書記載之內容，並非僅有
    利於被上訴人，而係同時有利於乙○○、洪宗榮。是若上開
    承認書之記載內容係被上訴人片面指示林清忍製作，非兩造
    之合意，則衡諸常理，被上訴人斷無將已登記為自己享有全
    部所有權之上開附件編號(二)及(四)之土地亦列入分產協議之理
    。況乙○○於73年12月間曾擬具切結書1 紙（原審卷第126
    頁），記載上開土地購買時雖以立切結書人（即被上訴人）
    名義登記為所有權人，但實際上乙○○擁有29％之所有權，
    洪宗榮擁有28％之所有權，因此，立切結書人未得共有人乙
    ○○及洪宗榮之同意不得任意處分該不動產，致損壞共有人
    之權益等語，經訴外人丙○○交予被上訴人簽名後，由乙○
    ○收執，此為兩造所不爭，自堪信為真實。是被上訴人登記
    享有全部所有權之上開土地，除經記載於承認書列入分配外
    ，復經被上訴人向乙○○切結承認乙○○、洪宗榮實質上各
    有29％、28％之所有權，核與被上訴人主張兩造分產協議所
    約定之系爭比例相符。
  (三)乙○○更於81年間執此切結書，主張兩造間之信託契約已經
    終止，訴請被上訴人給付如附件編號(二)土地之徵收補償費，
    （台灣高雄地方法院81年度重訴字第176 號、本院82年度重
    上字第8 號、最高法院82年台上字第1873號，下稱前案1）
    ；於82年間執該切結書請求被上訴人辦理如附件編號(四)土地
    應有部分29％之所有權移轉登記（台灣高雄地方法82年度重
    訴字第91號、本院82年度重上字第61號，下稱前案2） ；於
    89年主張如附件編號(三)土地，余縛於61年間將其應有部分2
    分之1 售於被上訴人兄弟3 人，未即辦理所有權移轉登記，
    再於78年間將所餘2 分之1 出售於洪哲台（被上訴人之子，
    該地號土地被上訴人所有部分登記在洪哲台名下），洪哲台
    竟將余縛名下之土地全部登記為其所有，並於81年間將其名
    下之土地全部出售而獲有不當得利，請求洪哲台按其應有權
    利百分之29之比例返還該部分不當得利（台灣高雄地方法院
    89年重訴字489 號、本院90年重上字第50號、最高法院92年
    台上字第1569號，下稱前案3） ，均經勝訴判決確定，經本
    院依職權調閱各該卷宗查明屬實。乙○○於前案3 之主張與
    附件中對於編號(三)土地有關余縛部分登記持分記載為18.2%
    、實際持分記載為9.0918% 相符；乙○○於前案1 亦自承兩
    造係以共同繼承之財產購置如附件編號(二)土地，至73 年12
    月間分家（分產），始由被上訴人出具該切結書承認乙○○
    有百分之29之所有權等語（見前案1 第2 審卷第33頁），足
    認被上訴人主張：系爭土地為家產，兩造於73年12月間分產
    ，按系爭比例分配等情屬實。而乙○○抗辯承認書所載土地
    之登記持分，均係依兩造實際出資所為登記云云，顯與事實
    不符。且其否認兩造於73年12月間達成分產協議1 情，亦與
    其於前案所為陳述不符，亦無可採。至證人丙○○除切結書
    外，對於兩造如何分產及何時分產等問題皆回答不復記憶，
    核其為民國14年生已80餘歲，記憶退化乃人之常情，自不足
    以此認定系爭分產協議不存在。
五、綜上所述，本件系爭土地既屬家產，兩造於73年12月間分析
    家產，達成按系爭比例分配之協議，系爭土地在分析家產前
    為兩造兄弟3 人所公同共有，不論其登記之方式如何皆然，
    於分析家產後，則終止共有關係，按系爭比例取得所有權。
    如附件所示，其實際登記之比例與系爭比例既屬不一，被上
    訴人本於分產所得權利，請求乙○○回復原狀，於法尚無不
    合。被上訴人雖於前開原因事實之外，另主張兩造間以家產
    成立合夥關係、及系爭土地成立信託關係等法律見解，與前
    述家產之性質及分析家產之效力，並不相合。然，適用法規
    ，乃法院之職權，法院就原告起訴所主張之原因事實判斷其
    法律上之效果，不受原告所表示法律見解之拘束（最高法院
    69年度台上字第3644號、72年度台上字第3421號、80年度台
    上字第801 號判決意旨參照）。職是，本院自不受被上訴人
    該部分主張之拘束，兩造就該部分爭點所為攻擊防禦，亦無
    一一審酌之必要，併此敘明。
六、又，司法院大法官會議釋字第一○七號及第一六四號解釋，
    謂已登記不動產所有人之回復請求權或除去妨害請求權，無
    民法第一百二十五條消滅時效規定之適用。所謂已登記不動
    產所有人，係指原已依土地法辦理登記之不動產真正所有人
    而言，並非指已登記為其名義之不動產所有人而言，良以不
    動產真正所有人之所有權，不因他人無權占有或侵奪其所有
    物或基於無效原因所為之移轉登記而失其存在，苟已依土地
    法等相關法令辦理登記，其回復請求權或除去妨害請求權即
    不罹於時效而消滅，以免發生權利上名實不符之現象（最高
    法院83年度台上字第2175號判決要旨參照）。本件被上訴人
    因分產而取得系爭土地按系爭比例之所有權，該分產協議具
    有創設物權的效力，與一般債權契約並不相同，而系爭土地
    為已登記之不動產，揆諸前開說明，被上訴人依分產協議所
    有之回復請求權，並無時效之適用，上訴人抗辯已罹於時效
    消滅云云，自無可採。
七、綜上所述，被上訴人本於分產協議之法律關係，請求上訴人
    移轉系爭土地部分之所有權，為有理由，應予准許。是則，
    原審判命上訴人如數給付，理由雖有不當，但結論尚無不合
    。上訴意旨指摘原判決不當，求予廢棄改判，為無理由，應
    駁回其上訴。
八、據上論結：本件上訴為無理由，依民事訴訟法第449 條第2
    項、第78條，判決如主文。
中    華    民    國    97    年    8     月    27     日
                            民事第四庭
                                審判長法官  蔡文貴
                                法      官  謝靜雯
                                法      官  陳真真
以上正本證明與原本無異。
如對本判決上訴，須於判決送達後20日內向本院提出上訴狀，其
未表明上訴理由者，應於上訴後20日內向本院提出上訴理由書（
均須按他造當事人之人數附繕本）。上訴時應提出委任律師或具
有律師資格之人之委任狀，並依附註條文規定辦理。
中    華    民    國    97    年    8     月    28     日
                                書  記  官  馬蕙梅
附註：
民事訴訟法第466 條之1 ：
對於第二審判決上訴，上訴人應委任律師為訴訟代理人，但上訴
人或其法定代理人具有律師資格者，不在此限。
上訴人之配偶、三親等內之血親、二親等內之姻親，或上訴人為
法人、中央或地方機關時，其所屬專任人員具有律師資格並經法
院認適當者，亦得為第三審訴訟代理人。
第1 項但書及第2 項情形，應於提起上訴或委任時釋明之。


司法院資訊處製作；財團法人民間司法改革基金會備份。
